【裁判字號】    97,訴,394
【裁判日期】    980218
【裁判案由】    水利法
【裁判全文】
臺中高等行政法院裁定
                                       97年度訴字第394號
原      告  甲○○
被      告  苗栗縣政府
代  表  人  乙○○
訴訟代理人  丙○○
上列當事人間因水利法事件，原告不服經濟部中華民國97年9月1
日經訴字第09706111520號訴願決定，提起行政訴訟。本院裁定
如下︰
    主  文
原告之訴駁回。
訴訟費用由原告負擔。
    事實及理由
一、按「原告之訴，有下列各款情形之一者，行政法院應以裁定
    駁回之。但其情形可以補正者，審判長應定期間先命補正：
    ．．．十起訴不合程式或不備其他要件者。」為行政訴訟法
    第107條第1項第10款所明定。
二、本件原告前因違反水利法事件，經被告以民國94年5月3日府
    建石字第0940040628號違反水利法處分書，裁處罰鍰新台幣
    （下同）100萬元整，並限於94年5月15日以前辦理復舊及清
    除其設施，禁止繼續採取土石，並不得將已採取之土石外運
    。原告不服，提起訴願，經經濟部以94年10月24日經訴字第
    09406137900號駁回訴願確定。嗣原告認前揭訴願決定有訴
    願法第97條第1項第1款及第10款規定之情事，復提起訴願再
    審，亦經經濟部以95年12月4日經訴字第09506184710號訴願
    決定駁回。原告不服，提起行政訴訟，經本院以96年10月31
    日96年度訴字第188號裁定駁回原告之訴。原告復提起抗告
    ，現正由最高行政法院審理中。嗣原告以96年12月7日請願
    書向苗栗縣議會陳情，經苗栗縣議會召開專案小組會議進行
    調查後，以96年12月20日苗議事字第0961002818號函請被告
    依其調查意見妥處，被告乃以97年2月l日府建石字第097002
    0043號函復苗栗縣議會略以該案已進入行政爭訟程序等語，
    並副知原告。原告遂以被告對原告之請求逾法定期間不作為
    等理由，提起訴願，請求撤銷被告94年5月3日府建石字第09
    40040628號違反水利法處分書，並請求被告應作成准予返還
    其1,000,350元，其中優惠存款946,580元，應自95年ll月17
    日起至原告死亡之日止，按年息18%計算利息，所剩83,815
    元應自95年ll月17日起至清償日止，按年息5%計算利息之行
    政處分，經訴願決定將原告請求撤銷被告上開處分部分予以
    不受理，原告請求被告作成返還其1,000,350元及利息之行
    政處分部分則予駁回。原告不服，遂提起本件行政訴訟。
三、原告訴稱略以：
  (一)按撤銷訴訟，自訴願決定書送達後，已逾3年者，不得提起
    ，行政訴訟法第106條第2項定有明文。本件經濟部94年10月
    24日經訴字第09406137900號訴願決定書送達原告之日期為
    「94年10月27日」，與原告向鈞院提起本件撤銷訴訟起訴狀
    日期「97年10月15日」相隔2年11月12日，並未超過上開3年
    之法定期間。嗣原告於「95年12月7日」收受經濟部95年12
    月4日經訴字第09506184710號訴願決定書，再於97年9月3日
    收受經濟部97年9月1日經訴字第09706111520號訴願決定書
    ，與原告向鈞院提起本件撤銷訴訟起訴狀日期「97年10月15
    日」，均未超過上開3年之法定期間。其間原告於95年8月18
    日始收受台灣苗栗地方法院檢察察署94年度偵字第1175號、
    94年度偵字第1174號檢察官不起訴處分書。
  (二)按坐落苗栗縣銅鑼鄉○○段119-1地號西湖溪河川區域內私
    有農地（土地編定使用分區為特定農業區農牧用地，下稱系
    爭土地），為訴外人鍾智雲所有，93年間因敏督利颱風災損
    致表土遭流失、土石埋沒，為回復該農地之耕作，鍾智雲依
    據內政部90年11月27日台90內地字第9016523號函說明二：
    「按農田遭流失埋沒，為恢復耕作，將土石清運或回填土壤
    係屬土地所有權行使範疇，本部主管法令並無限制。」及被
    告90年12月28日府農農字第9000121206號函「本案清運土石
    及回填良土本屬土地所有人之權利。」所示，向苗栗縣銅鑼
    鄉公所申請准予自行清除淤積砂石並回填良土以利耕作，經
    該所以93年12月1日銅鄉農字第0930012075號函復准予於93
    年12月2日開工，鍾智雲遂將系爭土地委託由原告施工。
  (三)系爭土地屬私有農地，並經苗栗縣銅鑼鄉公所許可申請開挖
    在案，原告未涉及盜採開挖河川砂石，此業經台灣苗栗地方
    法院檢察署檢察官不起訴在案（94年度偵字第1174、1175號
    ）。況系爭土地為特定農業區農牧用地，未依土地登記規則
    登記為「河川區」或「水利區」，依民法第758條規定，被
    告對系爭土地不生取得所有權或管理權之效力。惟被告明知
    鍾智雲業經苗栗縣銅鑼鄉公所准予整地，係土地所有權行使
    範疇，卻故意或過失在原告前往施工之際，作成94年5月3日
    府建石字第940040628號處分書（下稱原處分），對原告裁
    處罰鍰，自屬逾越權限或濫用權利之行政處分，依行政訴訟
    法第4條第2項規定，以違法論，益證原處分具有重大明顯之
    瑕疵，依行政程序法第110條第4項及第111條第7款之規定，
    應自始、當然、確定不生效力，致損害原告之權利或法律上
    之利益，故原處分應予撤銷。另被告未於原處分充分記載理
    由，且與事實不符，有違行政程序法第96條第1項第2款規定
    。
  (四)經原告於96年12月7日向苗栗縣議會請願，該會已作成調查
    處理意見，並促請被告應撤銷原處分，然被告延宕至今仍不
    作為辦理，有違行政程序法第8條之規定。原處分既屬違法
    ，而裁罰金額被告已就原告之優惠存款（原告自陸軍軍職退
    休，原有優惠存款）或農會存款強制執行完畢，原告乃併依
    國家賠償法規定，請求因原處分違法致造成原告損害之損害
    賠償，爰聲明求為判決：1.原處分及訴願決定均撤銷。2.被
    告應作成准予返還原告1,000,350元，其中優惠存款部分946
    ,580元，應自95年11月17日起至原告死亡之日止，按年息18
    %計算利息；所剩83,815元，應自95年11月17日起至清償日
    止，按年息5%計算之行政處分等語。
六、按本件原告因違反水利法事件，經被告94年5月3日府建石字
    第09 40040628號對原告處罰鍰100萬元及限期回復原狀之處
    分（本院卷12頁），原告不服該處分，提起訴願，訴願機關
    經濟部予以訴願駁回（同卷130-136頁)，原告並未對訴願決
    定提起行政訴訟，是該處分業已確定，嗣原告對訴願決定向
    經濟部提起再審，亦經該部駁回其再審（同卷138-144頁）
    ，原告又不服上開2訴願決定，提起行政訴訟，經本院以96
    年10月31日96年度訴字第188號裁定駁回原告之訴，原告復
    對本院該裁定提起抗告，現正由最高行政法院審理中，此不
    影響原處分之確定性。又按人民對確定之行政處分不得再行
    爭執或作不同之主張，此為行政處分之實質確定力，本件訴
    願決定關於原告請求撤銷原處分之部分，予以不受理，並無
    不合，是原告請求撤銷原處分及該部分訴願決定，為不合法
    ，應予駁回。
七、次按「人民因中央或地方機關對其依法申請之案件，於法令
    所定期間內應作為而不作為，認為其權利或法律上利益受損
    害者，經依訴願程序後，得向高等行政法院提起請求該機關
    應為行政處分或應為特定內容之行政處分之訴訟。」行政訴
    訟法第5條第1項定有明文。是依該項規定提起課予義務訴訟
    ，須以依法申請行政機關作成行政處分或為特定內容之行政
    處分為其要件，倘未曾向行政機關請求作成上開行政處分，
    其提起課予義務訴訟，即非合法。本件原告請求被告應作成
    准予返還原告1,000,350元，其中優惠存款部分946,580元，
    應自95年11月17日起至原告死亡之日止，按年息18 %計算利
    息；所剩83,815元，應自95年11月17日起至清償日止，按年
    息5%計算之行政處分之部分，因原告主張係依國家賠償法之
    規定請求，經本院於言詞辯論期日對原告闡明該部分是否提
    起給付訴訟之意，原告仍堅稱係提起課予義務訴訟（同卷
    268頁），惟原告並未依上開規定向被告請求為此一定之作
    為，而僅於96年12月7日向苗栗縣議會及謝文俊議員請願（
    同卷32頁），按縣議會為地方立法機關，縣政府為地方行政
    機關，二者各司職權，彼此間並無隸屬關係，苗栗縣議會雖
    將原告請求撤銷原處分部分之處理意見，於96年12月20日以
    苗議事字第0961002818號函請被告依處理意見妥處（同卷42
    頁），然並未轉知被告關於原告請求被告為上開作為之部分
    ，是原告尚未向被告為上開作為之請求，其逕而提起該部分
    課予義務訴訟，訴願決定對於該部分未予程序駁回，而為實
    體之決定，雖有未洽，結果並無二致，仍應予以維持，是本
    件原告請求被告為上開作為及撤銷該部分訴願決定，亦非合
    法，併予駁回之。至兩造關於其他實體上之主張及陳述，自
    無庸審酌，併予敘明。
八、據上論結，本件原告之訴為不合法，依行政訴訟法第107條
    第1項第10款、第104條，民事訴訟法第95條、第78條，裁定
    如主文。
中    華    民    國    98    年    2    月    18     日
              臺中高等行政法院第四庭
                        審判長法  官  沈  應  南
                              法  官  莊  金  昌
                              法  官  許  武  峰
以上正本證明與原本無異。
如不服本裁定，應於裁定送達後10日內以書狀敘明理由，經本院
向最高行政法院提起抗告（須依對造人數附具繕本）。
中    華    民    國    98    年    2    月    18     日
                              書記官  莊  啟  明


司法院資訊處製作；財團法人民間司法改革基金會備份。
